【裁判字號】    96,重家訴,8
【裁判日期】    970617
【裁判案由】    分割遺產
【裁判全文】
臺灣臺北地方法院民事判決             96年度重家訴字第8號
原      告  丙○○
訴訟代理人  高佩辰律師
            陳建中律師
被      告  甲○○
訴訟代理人  林維堯律師
被      告  乙○○
                      樓
上列當事人間請求履行分割遺產協議事件，本院於民國97年5 月
22日言詞辯論終結，判決如下：
    主  文
原告之訴駁回。
訴訟費用由原告負擔。
    事  實
甲、原告方面：
一、聲明：被告等應將坐落板橋市○○○段190-3 地號土地所有
    權應有部分萬分之9243之公同共有權移轉登記予原告。
二、陳述：
（一）兩造之母親陳蕭紅宇於民國93年12月7 日死亡，兩造為其
      全體繼承人，共同繼承被繼承人陳蕭紅宇遺產（以下簡稱
      系爭遺產），而於94年6 月16日簽立分割遺產協議書（如
      附件，以下簡稱系爭協議書），約定：「遺產中坐落板橋
      市○○○段190- 3地號土地權利範圍萬分之92 43 部分（
      以下簡稱系爭土地），分配予原告所有，其餘遺產尚有土
      地六筆、建物二間及誠泰銀行股票、正隆股票、台紙股票
      等有價證券，則依如附件協議書所示內容分配予被告二人
      。全部遺產稅均由原告負擔繳納。」等情，被告乙○○於
      94 年7月7 日依約將辦理分割登記所需文件交付承辦代書
      ，而被告甲○○則事後反悔，拒不提供印鑑證明書，系爭
      土地已於96年2 月5 日完成繼承登記，迄今無法辦理分割
      登記，爰依系爭協議書、民法第830 條第2 項及第824 條
      第1 項規定，提起本件訴訟，請求被告履行遺產分割協議
      等語。
（二）對被告抗辯之陳述：原告於申報系爭遺產後，經國稅局核
      定遺產總額為新台幣（以下同）140,457,126 元，及應納
      遺產稅額為49, 904,437 元，原告無力一次繳納，乃申請
      分期、分單繳納，原告就其自己及被告乙○○分單部分，
      已按期繳納遺產稅，惟被告甲○○分單部分，因其配偶陳
      高淑貞將甲○○分單取回，並自行繳納遺產稅款，致原告
      未能依系爭協議一併繳納。
三、證據：提出遺產稅核定通知書、繼承系統表、陳蕭紅宇遺產
    分割協議書、土地所有權狀、丁○○代書事務所房地產登記
    文件收據等件影本為證。
乙、被告甲○○方面：
一、聲明：原告之訴駁回。
二、陳述：
（一）被繼承人陳蕭紅宇於93年12月月7 日突然死亡，依法應於
      六個月內申報遺產稅，但原告拖延不辦，遲至94年6 月16
      日下午突然來電，向被告甲○○之妻陳高淑貞表示，原告
      與被告乙○○已經在附近木瓜牛奶店等候，要被告甲○○
      過去一起談談系爭遺產之事，說要談很多次，被告甲○○
      因中風多年，乃在妻陳高淑貞陪同下，來到該木瓜牛奶店
      ，原告以兩造先簽協議書應付國稅局否則會被罰錢為由，
      要求被告提供印章共赴丁○○代書事務所，兩造及陳高淑
      貞遂一齊前往，到達後，由丁○○代書拿出由原告委託已
      先行繕打妥當之系爭協議書，被告遂配合簽名蓋章。被告
      為應付遺產稅申報事宜，且時間緊迫，而簽訂系爭協議書
      ，然此為兩造通謀虛偽意思表示所為，系爭協議書應屬無
      效。
（二）關於系爭協議書係兩造通謀虛偽意思表示之證據及說明如
      下：
    1.系爭遺產總額經核定為140, 457,126元，而依系爭協議書
      原告可分得部分，價值高達104,809,242 元，而被告甲○○僅分到21,574,809元，比例懸殊，顯不合理，被告不可
      能同意。
    2.系爭協議書註明系爭遺產，全部遺產稅由原告繳納，然原
      告從無為被告繳納遺產稅之意思表示，否則被告何需自行
      繳稅。事實上，系爭遺產經於95年5 月23日核定稅額並定
      95 年9月25日為最後繳納期限後，原告又委託代書以被告
      甲○○名義申請國稅局准予個別分單、分期繳納，被告經
      原告及丁○○代書電話催促，始由妻子陪同前往代書事務
      所簽名用印。經國稅局核准分十二期繳稅後，由代書代領
      稅單並通知被告甲○○妻陳高淑貞領取分單，由被告負擔
      遺產稅三分之一，迄今已繳納七期，完納遺產稅合計
      9,831,315 元，原告從未表示反對，足見兩造並無依系爭
      協議書分割遺產之意。
三、提出甲○○分期分單繳納遺產稅申請書二件、93年遺產稅繳
    款書四紙等件影本為證。
丙、被告乙○○方面
一、聲明：原告之訴駁回。
二、陳述：
（一）當初同意簽訂系爭協議書是因為被告無現金繳納遺產稅，
      而原告說遺產稅由她支付，而且原告聲請系爭協議書內容
      是依母親即被繼承人陳蕭紅宇口頭指示辦理，因原告與母
      親同住，所以被告尊重。又原告說先照這樣來申報遺產，
      如果沒有照這樣，可能會有遺產稅增加的問題。當初的代
      書是原告找的，會把印章交給代書，是因為代書說如果對
      於協議書內容不同意可以更改，這是我當場問代書的。
（二）簽訂系爭協議書當天，被告甲○○也有點反對的意思，只
      是因為被告二人是養子女，有自卑心，就都隨原告意思，
      並沒有細讀內容，後來才知道數額差很多，當初也是為了
      避免被罰款，而且被告無法負擔稅金，就先同意簽協議書
      ，後來被告甲○○也說要再談協議書內容。
（三）兩造簽訂協議書後一個月，因被告甲○○妻陳高淑貞不同
      意系爭協議書內容，要求更改，原告不同意更改，而當初
      代書說如果三個人都同意，就可以更改。
    理  由
一、按訴狀送達後，原告不得將原訴變更或追加他訴；但有請求
    之基礎事實同一者或該訴訟標的對於數人必須合一確定時，
    追加其原非當事人之人為當事人者，不在此限，民事訴訟法
    第255 條第1 項第2 、5 款定有明文。又「共有物之協議分
    割與裁判分割，皆以消滅各共有人就共有物之共有關係為目
    的。而協議分割契約應由全體共有人參與協議訂立，方能有
    效成立，並須全體共有人均依協議分割契約履行，始能消滅
    共有人間之共有關係，該契約所訂分割方法，性質上為不可
    分，故共有人中之一人或數人提起請求履行協議分割契約之
    訴，其訴訟標的對於共有人全體必須合一確定，應以其他共
    有人全體為被告，於當事人之適格始無欠缺。」，最高法院
    90年10月30日90年度第12次民事庭會議決議參照。查兩造為
    被繼承人陳蕭紅宇之全體繼承人，原告起訴請求履行遺產分
    割協議，其訴訟標的對於全體繼承人必須合一確定，應以其
    他繼承人全體為被告，於當事人之適格始無欠缺。原告於提
    起本件訴訟，未列共同繼承人乙○○為被告，即有當事人不
    適格之違法，其追加被告乙○○，始為合法，應予准許，合
    先敘明。
二、原告主張兩造簽訂系爭協議書之事實，有如附件所示協議書
    影本附卷可稽，且為被告所爭執，堪認為真實。惟被告甲○○辯稱系爭協議書係通謀虛偽意思表示所為應屬無效，被告
    乙○○辯稱被告二人均是被繼承人之養子女不便與原告爭論
    ，且未細讀協議書內容，又無力支付遺產稅，為避免遭罰款
    ，遂先行同意簽協議書，簽約後想要更改未果云云。
三、經查有關兩造簽訂協議書及遺產稅申報、申請分單分期及繳
    納之經過情形，據證人即承辦代書丁○○到庭結證稱：「雙
    方曾經到我事務所，時間我記不起來了，要看資料才能確定
    ，原告丙○○有打電話給我說要辦理繼承案件事項，說已經
    協商好遺產分割，兩造都已經談好了，叫我先把分割協議書
    內容打好，兩造會約時間到我事務所確認蓋章。原告有傳真
    資料，不動產資料，我去調不動產登記謄本，把遺產分割協
    議書內容，經由我太太繕打完成，之後原告偕同繼承人原告
    丙○○、被告乙○○、被告甲○○及甲○○的太太共四人先
    後來到我事務所，也同時在場，並都看過分割協議書上並簽
    名蓋章。兩造看分割協議書的時候，我就在旁邊，兩造從頭
    到尾約一個小時以內就辦理完成，當時都表示按照協議書的
    內容，他們都同意，原告也說都已經溝通好了，協議書也都
    是本人親簽。他們都沒有說以後要來變更協議書，都是要按
    照協議書的內容來辦理繼承跟分割。之後原告要我幫忙辦理
    申報遺產稅，稅單下來之後，原告說遺產稅四千多萬元數目
    太大，無法一時繳清，說希望我向國稅局申請分期好了之後
    ，再申請辦理分單。原告說這樣申請下來之後，她有錢就可
    以去繳，就不用被罰。分期是分12期兩年繳清，分單的時候
    ，我有請被告二人來蓋章，以便申請辦理分單，被告二人也
    有來蓋章，原告與被告乙○○一起來辦，後來打電話請被告
    甲○○來蓋章，他應該清楚要辦什麼，他有影印他蓋章的那
    張申請書回去看。分單之後，三份分單都拿回去了，目前我
    那邊就沒有任何資料，也不清楚他們是否有繳遺產稅。」等
    語在卷（見本件96年12月4 日筆錄）。上開證詞，為兩造所
    不爭執，故被告辯稱系爭協議書係由原告委任代書先行繕打
    妥當後，兩造再同赴代書事務所簽訂協議書之事實，堪以採
    信。
四、惟按所謂通謀虛偽意思表示，乃指表意人與相對人互相故意
    為非真意之表示而言，故相對人不僅須知表意人非真意，並
    須就表意人非真意之表示相與為非真意之合意，始為相當，
    若僅一方無欲為其意思表示所拘束之意，而表示與真意不符
    之意思者，尚不能指為通謀而為虛偽意思表示（最高法院62
    年台上字第316 號判例參照）。查系爭遺產稅經申請分期分
    單繳納核准後，兩造每人應負擔三分之一遺產稅，被告乙○○應負擔部分，由原告代繳迄今之事實，為兩造所不爭執，
    且被告乙○○當庭自承其於簽系爭協議書時，曾經問過代書
    丁○○日後可否更改，代書答說兩造均同意即可更改，故認
    系爭協議書並非就此確定等語（參見本件97年1 月10日筆錄
    ）。由此可知，原告係依系爭協議書內容，繳納包含原告及
    被告乙○○分單部分之遺產稅，占遺產稅之三分之二，且被
    告乙○○於簽約當時已知若欲更改系爭協議書，需全體繼承
    人同意始得為之，自不得因兩造於簽協議書後，未再協議更
    改內容，即謂兩造於簽約係基於通謀虛偽意思表示所為。綜
    上可知，兩造間於簽系爭協議書，並無相互為非真意之合意
    可言。被告二人以渠等簽約動機所作各項辯解縱令屬實，亦
    核係民法第74條暴利行為或同法第86條真意保留、第88條錯
    誤之意思表示或第92條因被詐欺或被脅迫之意思表示，是否
    可得撤銷之問題，要與通謀虛偽意思表示之要件不合，所辯
    自不足採信。
五、末查請求繼承人履行分割遺產協議，其訴之聲明應為命全體
    繼承人互相依協議分割契約所訂分割方法協同辦理分割登記
    ，不得僅就原告自己分得部分，命被告協同辦理分割登記（
    最高法院90年10月30日90年度第12次民事庭會議決議參照）
    。查本件原告起訴僅請求被告就原告分得遺產辦理移轉登記
    ，並非聲明命兩造互相依系爭協議辦理分割登記，原告雖經
    本院闡明後變更訴之聲明，仍於法不合，所請自難准許，其
    訴應予駁回。
六、本件事證已臻明確，兩造其餘主張陳述及所提之證據，均毋
    庸再予審酌，附此敘明。
七、結論：本件原告之訴為無理由，依民事訴訟法第78條，判決
    如主文。
中    華    民    國    97    年    6     月    17    日
                      家事法庭  法  官  徐麗瑩
以上正本係照原本作成
如對本判決上訴，須於判決送達後20日內向本院提出上訴狀
中    華    民    國    97    年    6     月    17    日
                                書記官  黃世昌


司法院資訊處製作；財團法人民間司法改革基金會備份。
